臺北高等行政法院判決　　　　　　　　　　　　　　九十三年度訴字第二三八四號
　　　　　　　　　　　　　　　.
　　原　　　告　甲○○○
　　被　　　告　勞工保險局
　　代　表　人　乙○總經理）.
　　訴訟代理人　丙○○
　　　　　　　　丁○○
右當事人間因勞保事件，原告不服行政院勞工委員會中華民國九十三年二月十三日勞
訴字第０九二００六七六一三號訴願決定，提起行政訴訟。本院判決如左：
　　主  文
原告之訴駁回。
訴訟費用由原告負擔。
　　事  實
一、事實概要：原告之配偶即被保險人邱武雄於九十二年四月二十一日於工作中因腦
    中風，經送醫後於九十二年四月二十五日病危出院後死於自宅，原告以受益人申
    請邱武雄本人之職災死亡給付。案經被告審查，以被保險人所患與其執行職務並
    無相當因果關係，非屬職業病，乃以九十二年八月七日保給命字第０九二六０三
    五一三七０號函核定按普通疾病死亡發給死亡給付。原告不服，向勞工保險監理
    委員會申請審議，經該會於九十二年十一月二十五日以九十二保監審字第三五八
    ０號審定書審定申請審議駁回後，提起訴願，亦遭決定駁回，遂提起本件行政訴
    訟。原告未於言詞辯論期日到場，僅提出書狀為聲明、陳述。
二、兩造聲明：
　　(一)原告聲明：
      1.訴願決定及原處分均撤銷。
      2.被告應依職業災害再核給原告死亡給付。
　　(二)被告聲明：駁回原告之訴。
三、兩造之爭點：被保險人是否因職業病而死亡？
　　(一)原告主張之理由：
      1.查本件發生事故時當事人為早班執勤待命中，依勞工安全衛生法第二條規定
        職業災害，謂勞工就業場所之建築物、設備、原料、材料、化學物品、氣體
        、蒸氣、粉塵等或作業活動及其他職業上原因引起之勞工疾病、傷害、殘廢
        或死亡。上班中執勤待命亦屬作業活動之一，為何不能算是職業災害？又依
        執行職務而傷病審查準則第二十一條規定：被保險人於作業中，因工作當場
        促發疾病，而該項疾病之促發與作業有相當因果關係者，視為職業病。被保
        險人雖有高血壓病史，但期間都有就診記錄且控制得宜，並無因血壓高昇早
        成暈眩緊急就醫情形，被告不能就此推斷事發當日之突發死亡乃由個人疾病
        不可歸責事由致，而規避給付責任，片面決定不以職災死亡給付核付。
      2.依執行職務而致傷病審查準則第六條規定：被保險人於作業時間中斷或休息
        中，因就業場所設施或管理上之缺陷發生事故而致之傷害，視為職業傷害。
        因被保險人的公司內務櫃為最下層，拿取東西都要蹲下，因站立時引起昏倒
        足證明就業場所設施有缺陷；且被保險人上班時間在廠內待命中促發中風卻
        無人發現，亦為公司管理上之嚴動過失。又被保險人責任感，由公司機器老
        舊，長期累積導致心理壓力繁重，且四月二十日原班別為早班（八點至下午
        四點），因同事袁治仁與被保險人調換上班時間為中班（下午四點至晚上十
        二點），四月二十一日上原班別早班，期間休息時間不足八小時（扣除回家
        路程及就寢準備），因休息時間不夠及工作太過於勞累而引發血壓升高昏迷
        ，致使腦幹出血死亡，其病發自與工作有相當因果關係。
      3.台灣聚合化學品股份有限公司 (下稱台灣聚合公司)創立至今已三十五年多
        ，有些機器老舊且故障率特別高，相對其維修及搶修更需付出更多的精神與
        體力，對於服務二十三年多的人來說可說是極大的壓力。被保險人因屆於退
        休年紀，如有閃失可能影響公司的營運及遭資遣的命運，所以工作中必須緊
        繃精神，無形中造成壓力。況公司儀表部門早班人員只有一人，配合日常班
        一人及領班共三人，如有異常則需早班人員前往處理，對於三十五年多的機
        器且須維修全廠，平時還需待命入廠緊急搶修，其工作且及責任繁重，終導
        致職災事故發生。
    (二)被告主張之理由：
      1.查台灣聚合公司被保險人邱武雄於九十二年四月二十一日工作中促發腦中風
        ，同年四月二十五日死亡，其受益人即原告甲○○○申請職災死亡給付。經
        被告派員訪查，據該公司人事課長告稱：「邱武雄平日工作為三班制，但每
        季更換一次，其係從事儀表修護工作，九十二年四月二十一日事故發生當日
        其工作量亦如往常，並無異常或特別加重、勞累，當日中午飯後，其於廠內
        值班室待命，約十二點五十八分時，領班蔡金銘到值班室準備派其修護氣動
        閥，發現其已倒臥地上，口吐白沫，意識昏迷，緊急將其送往高雄榮總救治
        ，延至九十二年四月二十五日死亡。」被告為查明邱武雄發病與工作有無相
        當因果關係，復向中央健保局查詢邱武雄就診紀錄及向長庚醫院調取其病歷
        資料，並將全案資料送請特約職業病醫師審查，其審查意見認：「所患腦中
        風與其高血壓病史有相關性。其發病前工作量正常，亦很少加班。綜上，其
        所患無法認定與其工作具有相當因果關係」，此有審查意見表附原處分卷可
        稽。足認邱武雄因腦中風、高血壓死亡與其執行職務無相當因果關係，所患
        不得視為職業病，被告乃核定發給普通疾病死亡給付，並無不合。
      3.原告訴稱邱武雄事發當日原為早班，因同事有事而調換上中班，因休息時間
        不夠及工作太過勞累，引發血壓升高致腦幹出血死亡云云，惟經被告訪查結
        果，邱武雄事故發生當日其工作量如往常，並無異常或特別加重、勞累；另
        被告調取病歷資料送請醫師審查，亦認邱武雄所患腦中風與其高血壓病史有
        相關性，其發病前工作量正常，亦很少加班，無法認定與其工作具有相當因
        果關係，且原告申請審議，經勞工保險監理委員會送請專科醫師審查，亦認
        ：「依所附資料顯示，其工作時間未達『超乎尋常工作壓力』之職業病認定
        基準，雖有腦中風之發生，但仍不屬於職業病，應屬普通疾病。」益證邱武
        雄所患與執行職務無相當因果關係，非屬職業病。
　　理  由
一、本件原告起訴時，被告之代表為廖碧英，嗣於訴訟中先後變更為蔡吉安、乙○，
    茲據新任代表人聲明承受訴訟，於法尚無不合，應予准許。又原告經合法通知，
    未於言詞辯論期日到場，核無行政訴訟法第二百十八條準用民事訴訟法第三百八
    十六條各款所列之情事，爰依被告之聲請，由其一造辯論而為判決，均合先敘明
    。
二、按「被保險人死亡時，按其平均月投保薪資，給與喪葬津貼五個月。遺有配偶、
    子女及父母、祖父母或專受其扶養之孫子女及兄弟、姊妹，並給與遺屬津貼；其
    支給標準，依左列規定：…三參加保險年資合計已滿二年者，按被保險人平均月
    投保薪資，一次發給三十個月遺屬津貼。」「被保險人因職業傷害或罹患職業病
    而致死亡者，不論其保險年資，除按其平均月投保薪資，一次發給喪葬津貼五個
    月外，遺有配偶、子女及父母、祖父母或專受其扶養之孫子女及兄弟、姊妹者，
    並給予遺屬津貼四十個月。」勞工保險條例第六十三條第三款、第六十四條分別
    定有明文。次按「本準則依勞工保險條例（以下簡稱本條例）第三十四條第二項
    規定訂定之。」「被保險人因執行職務而致傷病之審查，除法令另有規定外，依
    本準則辦理。」「被保險人於作業中，於工作當場促發疾病，而該項疾病之促發
    與作業有相當因果關係者，視為職業病。」亦為執行職務而致傷病審查準則第一
    條、第二條及第二十一條所明定。
三、本件原告之配偶即被保險人邱武雄於九十二年四月二十一日於工作中因腦中風，
    經送醫後於九十二年四月二十五日病危出院後死於自宅，原告以受益人申請邱武
    雄之職災死亡給付。案經被告審查，以邱武雄所患與其執行職務並無相當因果關
    係，非屬職業病，乃以九十二年八月七日保給命字第０九二六０三五一三七０號
    函核定按普通疾病死亡發給死亡給付等情，有勞工保險給付申請書、死亡證明書
    、診斷證明書、被告核定通知書及前開函附原處分卷可稽，並為兩造所不爭，自
    堪信為真實。
四、原告不服循序提起行政訴訟，主張：被保險人雖有高血壓病史，然平日控制得宜
    ，惟因其任職之公司機器老舊，時需維修及搶修而付出更多心力，長期累積導致
    心理壓力繁重，加以事故發生前一日原班別為早班（八點至下午四點），因同事
    調換為中班（下午四點至晚上十二點），而事故發生當日又為早班，因休息時間
    不夠及工作太過於勞累而引發血壓升高昏迷，致使腦幹出血死亡，其病發自與工
    作有相當因果關係等語。
五、經查：
    (一)按當事人主張有利於己之事實者，就其事實有舉證之責任，民事訴訟法第二百
      七十七條前段定有明文，依行政訴訟法第一百三十六條之規定，上開規定為行
      政訴訟程序所準用。又按人民提起課予義務訴訟請求行政機關作成授益行政處
      分，係在增加自己之權利，依上開之規定，自應就權利發生實體上規定要件最
      低度事實負舉證責任，本件原告主張其所患疾病其促發與作業有相當因果關係
      ，自應就此一事實負舉證之責任。
    (二)次按所謂有相當因果關係者，係指條件必須依據經驗法則做客觀判斷，而可認
      定在通常情況下，認為行為與結果有因果關係；反之，假如在一般情況下，雖
      有此條件存在，但並不一定會發生此一結果者，則該條件與結果不相當，而不
      具因果關係。就此，被告依行政院勞工委員會所制訂之職業病認定基準，以急
      性腦血管或心肌梗塞等疾病之個案必須滿足以下條件，始可被認定為職業傷害
      ：「(一)在一個工作班（一般約八小時）的時間內遭受急性的，異乎尋常的，例
      外的壓力，或者這個壓力狀況異乎尋常地超越當事人的年齡和一般體能，或在
      特定工作時間內從事超越平日工作甚多的，不利於健康的生理或心理負荷；這
      個壓力負荷狀況需要客觀、明確、詳實地舉證。(二)腦中風或心肌梗塞必須在遭
      受壓力後一個合理，短暫的時間內即發生，一般在二十四小時內，最長不得超
      過四十八小時。」尚屬適法，自得予以適用。
    (三)又按，保險人為審核保險給付或勞工保險監理委員會為審議保險爭議事項，必
      要時得向投保單位、特約醫療院、所或其他有關機關調查被保險人與保險有關
      之文件，為勞工保險條例第二十八條所明定。本件經被告派員至被保險人生前
      任職之功陽公司訪查，據該公司人事課長陳佩亮陳稱：被告派員訪查，據該公
      司人事課長告稱：「被保險人平日工作為三班制，但每季更換一次，其係從事
      儀表修護工作，九十二年四月二十一日事故發生當日其工作量亦如往常，並無
      異常或特別加重、勞累，當日中午飯後，其於廠內值班室待命，約十二點五十
      八分時，領班蔡金銘到值班室準備派其修護氣動閥，發現其已倒臥地上，口吐
      白沫，意識昏迷，緊急將其送往高雄榮總救治，延至九十二年四月二十五日死
      亡。」等語，核與該公司檢附被保險人九十一年十一月至九十二年四月之考勤
      彙總表記載情形相符，此有被告所屬高雄縣辦事處九十二年五月三十日九二保
      高縣辦字第０九三一號函附原處分卷可參，顯見被保險人所從事者，尚屬每日
      例行之工作，在事故發生前，亦未遭受急性的，異乎尋常的，例外的壓力，或
      在特定工作時間內從事超越平日工作甚多的，不利於健康的生理或心理負荷之
      工作，揆諸前揭職業病認定基準，尚難謂被保險人所患與其工作間有相當因果
      關係。又原告依中央健保局查覆被保險人就診紀錄向高雄長庚醫院調取其病歷
      資料送請特約職業病醫師審查，其審查意見認：「所患腦中風與其高血壓病史
      有相關性。其發病前工作量正常，亦很少加班。綜上，其所患無法認定與其工
      作具有相當因果關係。」等語，亦有該審查意見表附原處分卷可稽，故被告綜
      合上開證據及參酌專業醫師之意見，審認被保險人並非由執行職務引發蜘蛛膜
      下腔出血而死亡，乃按普通疾病核給死亡給付，於法並無不合。且原告不服被
      告前開核定，申請審議，經勞工保險監理委員會將相關病歷資料送請專科醫師
      審查，亦認：「依所附資料顯示，其工作時間未達『超乎尋常工作壓力』之職
      業病認定基準，雖有腦中風之發生，但仍不屬於職業病，應屬普通疾病。」等
      情，並有該審查意見表附原審定卷可稽，事證明確，原告空言訴稱被保險人平
      日有以藥物控制高血壓得宜，卻於工作中發病，核係就業場所設施有缺陷及工
      作壓力過重所致，應視為職業病云云，核無足採。
六、綜上所述，被告以被保險人因腦中風死亡，核其發病與執行職務無相當因果關係
    ，不能視為職業病，乃按普通疾病核給被保險人本人死亡給付之處分，於法並無
    違誤，審議審定、訴願決定遞予維持，亦無不合，原告仍執前詞，訴請撤銷，並
    請求被告應按職業病再核給死亡給付，均無理由，應予駁回。
據上論結，本件原告之訴為無理由，爰依行政訴訟法第九十八條第三項前段、第二百
十八條、民事訴訟法第三百八十五條第一項前段，判決如主文。
中　　　華　　　民　　　國　　九十三　　年　　　八　　　月　　二十六　　日
                        臺 北 高 等 行 政 法 院   第 一 庭
                                      　　 審 判 長 法  官　徐瑞晃
                                      　　          法  官　吳慧娟
                                              　　  法  官　蕭惠芳
右為正本係照原本作成。
如不服本判決，應於送達後二十日內，向本院提出上訴狀並表明上訴理由，如於本判
決宣示後送達前提起上訴者，應於判決送達後二十日內補提上訴理由書（須按他造人
數附繕本）。
中　　　華　　　民　　　國　　九十三　　年　　　八　　　月　　二十六　　日
             　　　　　　　　　　　　　　           書記官　李淑貞
